【裁判字號】    98,聲判,160
【裁判日期】    981030
【裁判案由】    聲請交付審判
【裁判全文】
臺灣臺北地方法院刑事裁定              98年度聲判字第160號
聲  請  人
即  告訴人  甲○○
代  理  人  盧國勳律師
被      告  乙○○（原名賴淑美.
上列被告因誣告案件，經臺灣臺北地方法院檢察署檢察官於98年
6 月9 日以97年度偵續一字第171 號為不起訴處分，聲請人聲請
再議，經臺灣高等法院檢察署於98年7 月6 日以98年度上聲議字
第4198號處分書駁回再議，聲請人聲請將本件交付審判，本院裁
定如下：
    主  文
聲請駁回。
    理  由
一聲請意旨詳如附件所載。
二告訴人不服上級法院檢察署檢察長或檢察總長認再議為無理由
  而駁回之處分者，得於接受處分書後10日內委任律師提出理由
  狀，向該管第一審法院聲請交付審判，法院認為交付審判之聲
  請不合法或無理由者，應駁回之，刑事訴訟法第258 條之1 、
  第258 條之3 第2 項前段，分別定有明文。本件聲請人即告訴
  人甲○○以被告乙○○涉犯誣告罪嫌，向臺灣臺北地方法院檢
  察署提出告訴，經該署檢察官為不起訴處分後，聲請人不服，
  復向臺灣高等法院檢察署聲請再議，嗣經該署檢察長以再議無
  理由而駁回之，聲請人乃於民國98年7 月30日收受前開再議駁
  回處分書後之同年8 月6 日委任律師向本院聲請交付審判等情
  ，有前揭告訴狀、不起訴處分書、處分書、送達證書及刑事交
  付審判聲請狀等附卷可憑，本件聲請並未逾期，首先敘明。
三刑事訴訟法第258 條之1 規定，告訴人得向法院聲請交付審判
  ，係此次修正刑事訴訟法新增對於「檢察官不起訴或緩起訴裁
  量權」制衡之一種外部監督機制，此時，法院僅在就檢察官所
  為不起訴或緩起訴之處分是否正確加以審查，以防止檢察機關
  濫權。依此立法精神，同法第258 條之3 第3 項規定：「法院
  就交付審判之聲請為裁定前，得為必要之調查」，其所謂「得
  為必要之調查」，係指調查證據之範圍應以偵查中曾顯現者為
  限，不可就新提出之證據再為調查，亦不可蒐集偵查卷以外之
  證據，否則將與刑事訴訟法第260 條之再行起訴規定混淆不清
  。又法院於審查交付審判之聲請有無理由時，除認為告訴人所
  指摘不利被告之事證未經檢察機關詳為調查或斟酌，或不起訴
  處分書所載理由違背經驗法則、論理法則或其他證據法則者外
  ，不宜率予交付審判。至上開所謂告訴人所指摘不利被告之事
  證未經檢察機關詳為調查，係指告訴人所提出請求調查之證據
  ，檢察官未予調查，且若經調查，即足以動搖原偵查檢察官事
  實之認定及處分之決定，倘調查結果，尚不足以動搖原事實之
  認定及處分之決定者，仍不能率予交付審判。
四本院認為
(一)按刑法第169 條之誣告罪之成立，係以告訴人所訴被訴人之事
  實必須完全出於虛構為要件，申言之，指明知無此事實，故意
  捏造而圖使被訴人受刑事處分，始足當之，苟出於誤信、誤認
  或懷疑有此事實，均不得謂為誣告，且若所告尚非全然無因，
  祗因缺乏積極證明致被誣告人不受訴追處罰者，亦難以誣告罪
  相繩，最高法院著有83臺上字第3217號判決可參。
(二)本件被告以聲請人與賴金土於94年11月30日登記結婚後，利用
  賴金土精神耗弱之情況下，於95年2 、3 月間，未經賴金土之
  同意或授權，陸續將賴金土名下價值約新臺幣（下同）3 億元
  之不動產，以贈與之方式過戶與聲請人本人及其子賴中誠，並
  限制賴金土接受被告及其兄姊賴嚴明、賴婉美等人之探視。另
  於95年7 月中，聲請人利用照顧賴金土之越南籍看護武氏青山
  返回越南期間，故意未遵照醫師之囑咐，連續8 日未讓賴金土
  服用利尿劑，致賴金土病發住院，因認聲請人涉有偽造文書、
  侵占、妨害自由及殺人未遂等罪嫌，經臺灣臺北地方法院檢察
  署檢察官以96年度偵字第4051號為不起訴處分等情，有本院調
  閱之前述卷宗及前述案號判決書足憑，固堪認定。
(三)賴金土名下之不動產，於95年1 、2 月間密集移轉合計26筆土
  地予聲請人及聲請人之子賴中誠之情，有臺北縣板橋地政事務
  所、桃園縣蘆竹地政事務所與桃園縣八德地政事務所出具之土
  地異動索引在卷可稽；而賴金土於本院96年度重訴字第563 號
  撤銷贈與之民事訴訟事件行言詞辯論時，當庭陳稱其從未處分
  名下財產，亦有96年6 月26日言詞辯論筆錄影本存卷可憑。又
  依該日筆錄之記載觀之，賴金土對於有無簽寫相關文件，及為
  何簽寫之原因均無法明確陳述，前後反覆，本院遂依職權函請
  國立臺灣大學醫學院附設醫院就賴金土之精神狀況為鑑定。依
  該院97年3 月10日校附醫精字第0971470030號函檢送之精神鑑
  定報告書觀之，賴金土之智力為邊緣接近中下程度，但若以74
  歲常模推估，其智力達平均值90以上，尚非明顯偏差，其認知
  功能因年紀而有退化情況，特別是短期記憶與時間地點之定向
  部分，雖仍屬於因年紀之正常退化的邊緣，但不記得最近在跟
  任何人進行訴訟。經提示卷內經賴金土署名之文件，其表示均
  為自己所寫，多年來均由被告為其處理財務，聽聲請人說被告
  拿走了幾千萬，但不想提出訴訟，強調訴訟是聲請人的意思。
  綜上，賴金土既堅稱其並未處分名下之不動產，其名下部分財
  產又密集移轉至聲請人及聲請人之子名下，且賴金土確因認知
  及短期記憶退化，而有陳述反覆之情形，被告懷疑聲請人涉有
  所指偽造文書犯行，尚非全然無因。
(四)依賴金土於95年間之看護武氏青山分別於97年9 月2 日、同年
  9 月5 日製作，同年9 月5 日經臺灣臺北地方法院所屬民間之
  公證人陳李聰認證之書面陳述2 份之記載觀之，聲請人於武氏
  青山95年6 月22日至6 月29日返回越南期間，曾撥打電話予聲
  請人，提醒聲請人按時讓賴金土服藥（利尿劑）時，聲請人向
  武氏青山告稱忘記餵賴金土服藥之情；而賴金土於武氏青山返
  台後之95年7 月6 日至13日，即因病在馬偕紀念醫院住院治療
  ，治療項目包括支氣管性肺炎、攝護腺肥厚等症狀，亦有賴金
  土之病歷及就診紀錄可參，則不論賴金土該次住院，與前述武
  氏青山所指聲請人未按時使賴金土服藥之情是否有關，被告懷
  疑聲請人蓄意未使賴金土按時服藥一節，並非全然無據。又依
  武氏青山前述書面陳述可知，武氏青山除具體說明聲請人對賴
  金土之種種不當行為外，並提及被告與其兄姊探視賴金土時，
  均遭聲請人拒於門外，聲請人於外出時，更將賴金土與武氏青
  山反鎖於屋內，則不論武氏青山所述是否有誇大渲染，被告基
  此認聲請人涉犯妨害自由犯行，亦非毫無依據。
(五)被告告訴聲請人涉有偽造文書、侵占、妨害自由及殺人未遂等
  罪嫌，雖經臺灣臺北地方法院檢察署檢察官為不起訴處分，參
  照前述說明，被告懷疑聲請人涉有偽造文書等犯行，既非全然
  無據，且不能全然否定此等事實存在之可能性，自不得遽認被
  告有誣告犯行，而以該等罪名相繩。本件臺灣臺北地方法院檢
  察署檢察官所為97年度偵續一字第171 號不起訴處分書及臺灣
  高等法院檢察署所為98年上聲議字第4198號處分書，其等認定
  事實所憑之證據均據詳加調查在卷，且論證之理由均無任何違
  反經驗法則、論理法則或其他證據法則之處，聲請人未能明確
  提出其指訴被告涉犯誣告罪之依據，僅憑其主觀臆測即認前述
  臺灣臺北地方法院檢察署檢察官及臺灣高等法院檢察署檢察官
  未盡調查義務，其請求交付審判之聲請顯無理由，參照前述說
  明，應予駁回。
五依刑事訴訟法第258條之3第2項前段，裁定如主文。
中    華    民    國    98    年    10    月    30    日
                    刑事第15庭  審判長法  官  廖紋妤
                                      法  官  黃桂興
                                      法  官  邱蓮華
上正本證明與原本無異。
本裁定不得抗告。
                                      書記官  葉宜玲
中    華    民    國    98    年    10    月    30    日


司法院資訊處製作；財團法人民間司法改革基金會備份。
